臺灣苗栗地方法院民事判決
                                    109 年度簡上字第47號
上　訴　人　蕭李碧珠　住苗栗縣○○鎮○○里0 鄰○○巷00號
            蕭振德　　住苗栗縣○○鎮○○里00鄰○○路00號
                      送達代收人　蕭振芳
                      住苗栗縣○○鎮○○街00號
共      同
訴訟代理人　何邦超律師
複  代理人  何曜任律師
被  上訴人  陳鎰仁　  住苗栗縣○○市○○街00巷00號
訴訟代理人  陳泳丞　　住新北市○○區○○○路000 號7 樓
                      居苗栗縣○○市○○街00巷00號
            李震華律師
上  一  人
複  代理人　 紀知毅　　住苗栗縣○○鎮○○路000 號
             葉品榛    住同上
追加  被告   財政部國有財產署中區分署（下稱國產署）
                       設臺中市○區○○路000號3樓
法定代理人　趙子賢　　 住同上
訴訟代理人　黃曉薇律師
            林琦勝律師
上列當事人間請求確認通行權存在等事件，上訴人對於民國109 
年7 月30日本院苗栗簡易庭108 年度苗簡字第750 號第一審判決
提起上訴，上訴人並對國產署為訴之追加，本院於111 年2 月16
日言詞辯論終結，判決如下：
    主      文
一、上訴駁回。
二、上訴人追加之訴駁回。
三、第二審訴訟費用及追加之訴訴訟費用由上訴人負擔。
    事實及理由
壹、程序方面
    按訴之變更或追加，非經他造同意，不得為之。但第255 條
    第1 項第2 款情形者（請求之基礎事實同一），不在此限，
    民事訴訟法第446 條第1 項定有明文。又按民事訴訟法第 2
    55條第1項第2款之規定，因可利用原訴訟資料，除有礙於對
    造防禦權之行使外，得適用於當事人之變更或追加。在第二
    審依第446條第1項適用第255條第1項第2款規定變更或追加
    當事人，須於對造之審級利益及防禦權之保障無重大影響，
    始得為之，以兼顧當事人訴訟權益之保障及訴訟經濟之要求
    (最高法院106年度第13次民事庭會議意旨參照)。查上訴人
    於原審主張其所有坐落苗栗縣○○鎮○○段○○○○段○000 地號土
    地（下稱系爭土地）為袋地，僅訴請確認對被上訴人所有同
    段467-6、482地號土地(下分別稱467-6、482地號土地)有通
    行權存在；被上訴人於前項通行土地範圍，應容忍上訴人鋪
    設水泥通路且通行，不得設置地上物或為任何妨害上訴人通
    行之行為(見原審卷第201頁)。由於系爭土地須經過國產署
    所有同段501地號土地(下稱501地號土地)，始連接上訴人主
    張位於482、467-6地號土地上之通行路徑，故國產署與本通
    行權訴訟有法律上利害關係，本院依民事訴訟法第67條之1 
    規定通知國產署本件訴訟。因國產署與被上訴人俱否認上訴
    人對501、467-6、482地號土地有通行權存在（見簡上卷一
    第199 頁），影響上訴人可否通行之私法上地位，故上訴人
    有確認利益甚明。上訴人因此於第二審程序追加國產署為被
    告（見簡上卷一第329 頁），請求確認對被上訴人所有之48
    2、467-6地號土地、追加被告國產署之501 地號土地有通行
    權存在；被上訴人與追加被告國產署應分別容忍上訴人鋪設
    水泥通路且通行，不得設置地上物或為任何妨害上訴人通行
    之行為(見簡上卷二第87頁)。查兩造於原審及上訴審所主張
    之事實及證據資料，於追加之訴亦得利用之，且國產署對於
    上訴人為所訴之追加，僅當庭表示依法斟酌（見簡上卷一第
    201 頁），故應無害於國產署之訴訟權益，並可利用同一程
    序解決相鄰土地當事人間之同一紛爭，避免另訴有害於訴訟
    經濟，堪認上訴人請求之基礎事實同一，依首揭規定之說明
    ，核無不合。從而，上訴人對國產署所為訴之追加及提起本
    件確認之訴，應予准許。被上訴人抗辯：上訴人起訴原聲明
    之通行範圍，未列501地號，無確認利益，程序上應依民事
    訴訟法第247條第1項、第249條第2項規定，不經言詞辯論判
    決駁回；上訴人追加不合法云云，均不可採。
貳、實體方面
　一、上訴人起訴主張：如原判決事實及理由欄貳、實體方面、
      一。
　二、被上訴人抗辯：如原判決事實及理由欄貳、實體方面、二
      。
　三、原審判決駁回上訴人之訴，上訴人不服提起上訴，且對國
      產署為訴之追加。並聲明如下：
　　㈠原判決廢棄。
　　㈡確認上訴人就被上訴人所有482 、467-6 地號土地如苗栗
      縣竹南地政事務所110 年5月25日鑑定圖（下稱附圖）編
      號A 所示面積8 平方公尺、編號B 所示面積3.98平方公尺
      之土地有通行權存在(確認之訴)。
　　㈢確認上訴人就追加被告國產署所管理501 地號土地如附圖
      編號G1所示面積0.59平方公尺、編號G2-1所示面積0.32平
      方公尺之土地有通行權存在。
　　㈣被上訴人、追加被告國產署於前二項上訴人具有通行權之
      土地範圍，應分別容忍上訴人鋪設水泥通路且通行，不得
      設置地上物或為任何妨害上訴人通行之行為。
　四、被上訴人則聲明：上訴駁回。
　五、追加被告國產署則抗辯：系爭土地與同段498、499地號土
      地(下分別稱498、499地號土地)(重測前各為竹南段320-2
      、319-7、319地號土地)於59年6月間原均為訴外人財團法
      人北部基督教長老教會(下稱長老教會)所有，嗣分筆讓與
      他人，故系爭土地如有通行權必要，依民法第789條規定
      ，僅得通行498、499地號土地等語。並聲明：上訴人追加
      之訴駁回。
　六、本院為行集中審理協同兩造整理及協議簡化爭點如下：
　　㈠兩造不爭執事項
　　　⒈陳開於65年1 月9 日提供482 地號土地8 平方公尺，給
        訴外人李文章所有系爭土地設定原判決附表所示地役權
        （下稱系爭地役權）。482 地號土地為陳開於60年10月
        21日買受登記取得所有權，嗣被上訴人於94年8 月25日
        向陳開買受登記取得所有權。系爭土地為李文章於59年
        8 月21日買受登記取得所有權，嗣於84年4 月27日由上
        訴人買受登記取得所有權。上訴人並於105 年10月6 日
        為系爭地役權之移轉登記。
　　　⒉系爭地役權經被上訴人提起請求塗銷地役權登記訴訟，
        經本院苗栗簡易庭107 年度苗簡更一字第3 號(下稱另
        案)判決「原告（即本件被上訴人）所有482 地號土地
        上系爭地役權消滅。被告（即本件上訴人）應將系爭地
        役權登記予以塗銷。」，經該案被告（即本件上訴人）
        上訴後，經本院以108 年度簡上字第19號判決上訴駁回
        確定在案。
　　　⒊系爭土地現況與公路無適宜之聯絡，致不能為通常使用
        之袋地。
　　　⒋480 地號土地原為訴外人蕭萬（即上訴人蕭李碧珠之配
        偶，即上訴人蕭振德之父）所有，嗣於84年11月9 日由
        上訴人蕭振德及其兄弟即訴外人蕭振輝、蕭振芳(下稱
        蕭振德等3 人)因分割繼承而取得所有權應有部分各1/3
        ；467-4 地號土地則由蕭振德等3 人於94年3 月16日因
        買受登記取得所有權。另上訴人蕭李碧珠為蕭振德等3 
        人之母。
　　　⒌467-6 地號土地由被上訴人於94年5 月11日因買受登記
        取得所有權；467-6 地號土地未設定地役權之負擔。
　　　⒍自84年起，被上訴人即將系爭地役權之通行路徑阻斷，
        上訴人客觀上未依系爭地役權之通行路徑對外通行至中
        正路，此路徑寬度為1公尺。
　　㈡兩造爭執事項
　　　⒈系爭土地是否為袋地？是否有被上訴人所主張從卷內地
        籍圖謄本及空照圖所示，系爭土地在65年設定系爭地役
        權之前，均有對外可供行人行走至公路之通道？
　　　⒉本件通行有無民法第789條規定的適用？
　　　⒊上訴人主張的通行路徑如附圖所示編號A 、B 、G1、G2-
        1(下稱系爭路徑)是否為對周圍地侵害最小的處所及方
        法？
　　　⒋上訴人主張之通行範圍如附圖所示編號A 、B 部份是否
        有爭點效之適用？
　七、本院之判斷
　　㈠系爭土地現與公路無適宜之聯絡，致不能為通常使用：
　　  按土地因與公路無適宜之聯絡，致不能為通常使用時，除
      因土地所有人之任意行為所生者外，土地所有人得通行周
      圍地以至公路。前項情形，有通行權人應於通行必要之範
      圍內，擇其周圍地損害最少之處所及方法為之，民法第78
      7 條第1項、第2 項前段定有明文。次按袋地通行權，非
      以袋地與公路有聯絡為已足，尚須使其能為通常之使用。
      而是否為通常使用所必要，除須斟酌土地之位置、地勢及
      面積外，尚應考量其用途（最高法院87年度台上字第2247
      號判決意旨參照）。查系爭土地現況為與公路無適宜之聯
      絡，致不能為通常使用之袋地乙節，原為兩造所不爭執，
      堪以認定。嗣被上訴人改抗辯：系爭土地自始可經多條巷
      道步行至公路，非袋地云云(見簡上卷二第133、134頁)，
      除與其原先自認系爭土地現況為袋地之陳述不符，且被上
      訴人所辯有巷道供步行至公路等語即使屬實，但在仰賴車
      輛作為代步工具之現代社會中，無法供車輛通行，即無法
      為通常之使用，故仍應認系爭土地現況為與公路無適當聯
      絡之袋地。上訴人主張：系爭土地現與公路無適宜之聯絡
      ，致不能為通常使用等語，應屬可採。
    ㈡上訴人前手李文章於59年8月21日受讓系爭土地所有權之前
      ，長老教會所有與系爭土地相鄰之498、499地號土地，均
      本與公路無適宜之聯絡，致不能為通常使用，故本件無民
      法第789條規定之適用：
      ⒈按因土地一部之讓與或分割，而與公路無適宜之聯絡，
        致不能為通常使用者，土地所有人因至公路，僅得通行
        受讓人或讓與人或他分割人之所有地。數宗土地同屬於
        一人所有，讓與其一部或同時分別讓與數人，而與公路
        無適宜之聯絡，致不能為通常使用者，亦同。民法第78
        9條第1項、第2項定有明文。再按民法第789條第1項之
        立法理由在於土地所有人不能因自已之任意行為，致增
        加他人之負擔，因此如數筆土地同屬一人所有，而得因
        之與公路為適宜之聯絡者 (即得藉由其中一筆或數筆與
        公路相通聯) ，其中之一筆或數筆土地非藉助該通聯之
        土地即不能單獨對外通聯時，該同屬一人所有之土地，
        亦不能自己捨通聯之土地，而反藉由其他鄰地主張其通
        行權存在。依此，土地所有人將其所有之數筆土地，分
        別轉讓數人之情形下，仍應有本條之適用(最高法院90
        年度台上字第1679 號判決意旨參照)。是依民法第789
        條規定之適用要件，以土地之不通公路係因土地分割或
        轉讓該數人所致者為限；倘土地分割或讓與前即已不通
        公路，自無適用之餘地。
      ⒉經查，上訴人之前手李文章於59年8月21日以買賣為登記
        原因，取得系爭土地之所有權，系爭土地重測前為竹南
        段320-2地號土地，在李文章取得系爭土地所有權之前
        ，前手長老教會係於同年6月6日登記取得竹南段320-2
        地號土地之所有權；而與系爭土地相鄰之竹南段319-1
        地號土地，亦係於同日分割自長老教會所有之竹南段31
        9地號土地(即重測後499地號土地，長老教會於56年12
        月2日取得此筆土地之所有權)，重測後編為498地號土
        地等情，有土地建物、異動索引查詢資料、土地登記簿
        在卷可查(見簡上卷二第211-241頁)，為兩造所不爭執
        ，堪以認定。準此，上訴人之前手李文章於59年8月21
        日受讓系爭土地所有權前，系爭土地、498、499地號土
        地於59年6月6日此際均為長老教會所有。
      ⒊復查，同段490(下稱490地號土地)、489地號土地現況為
        民族街，而499、498地號土地與490地號土地相鄰乙節
        ，有地籍圖(見簡上卷一第283頁)存卷可查，亦為兩造
        所不爭執，堪以認定。惟李文章於59年8月21日受讓系
        爭土地之前，前手長老教會所有之系爭土地、498、499
        地號土地，是否與公路本有適宜之聯絡？意即499、498
        地號土地所毗鄰之490地號土地，於59年間是否為公路
        或既成道路，為兩造主要爭執之處。經查；
        ⑴訴外人陳林米妹、張伍治於45年6月1日因分割轉載為
          登記原因取得490地號土地(重測前竹南段319-1地號
          土地)之應有部分各1/3，訴外人王水成於46年12月23
          日以繼承為登記原因取得同段490地號土地應有部分1
          /3乙節，有土地登記簿(見簡上卷二第119頁)存卷可
          查。故李文章於59年受讓系爭土地之前，490地號土
          地為私人土地，非公有用地。
        ⑵復查，490地號土地依「竹南頭份都市計畫細部計畫」
          為道路用地，其計劃道路於61年6月7日公告竹南頭份
          都市計劃所劃設，苗栗縣政府嗣於102年5月23日方取
          得490地號土地所有權乙節，有苗栗縣竹南鎮公所110
          年12月2日苗竹鎮建字第11000272232號函(見簡上卷
          二第131頁)、土地登記謄本(見簡上卷二第115頁)附
          卷可查。故李文章於59年受讓系爭土地之前，490地
          號土地尚未規劃為公用道路，自無法遽認該土地為公
          路。
        ⑶被上訴人雖抗辯：490地號土地長久供通行，屬供公眾
          通行之既成道路土地，且490地號土地於45年6月1日
          地目即變更為「道」等語，並提出52年8月23日之中
          研院航照影像圖為證(見簡上卷二第55、163頁)、土
          地登記簿(見簡上卷二第121頁)為證。惟按既成道路
          成立公用地役關係之要件須為：①供不特定之公眾通
          行所必要，而非僅為通行之便利或省時；②於公眾通
          行之初，土地所有權人並無阻止之情事；③經歷之年
          代久遠而未曾中斷；所謂年代久遠雖不必限定其期間
          ，但應以時日長久，一般人無復記憶其確實之起始，
          僅能知其梗概（最高法院96年度台上字第1704號判決
          要旨參照）。而關於供通行公用地役權之取得時效，
          原則上應依民法第769條規定以20年為準(內政部77年
          6月8日台內營字第604585號函意旨參照)。然私人所
          有之490地號土地於61年才預定為計劃道路，業如前
          述。又查，490地號土地固然為長條狀土地，登記地
          目於45年6月1日變更為「道」，有被上訴人提出之前
          揭航照圖、土地登記簿可佐，但即使可認被上訴人所
          指之490地號土地自45年6月1日後供通行使用，然值
          上訴人於59年受讓系爭土地所有權時，490地號土地
          之通行期間尚未經過20年。故依被上訴人所提證據，
          尚不足以證明490地號土地實際上供不特定公眾通行
          長達20 年之久，而成為既成道路之事實，則依據前
          揭要旨，難以逕認490地號土地有公用地役權存在。
      ⒋綜上，無法認定490地號土地於59年間為公有、公用道路
        或既成道路，故長老教會原所有之系爭土地、498、499
        地號土地本與公路無適宜之聯絡，故其讓與其中一筆系
        爭土地予李文章，並無民法第789條規定之適用餘地。
    ㈢上訴人主張的系爭路徑，非對周圍地侵害最小的處所及方
      法：
      ⒈按所謂通行必要範圍內，周圍地損害最少之處所及方法
        ，應依社會通常之觀念，就附近周圍地之土地性質、地
        理狀況，相鄰土地所有人及利用人之利害得失，斟酌判
        斷之（最高法院98年度台上字第1842號判決意旨參照）
        。所謂得通行之周圍地，並不以現為道路，或係最近之
        聯絡捷徑為限；且如有多數周圍地可供通行，應比較各
        土地所有人可能受有之損害，擇其損害最少之處所通行
        之（最高法院98年度台上字第1189號判決意旨參照）。
      ⒉上訴人主張通行追加被告國產署之501地號土地、被上訴
        人所有之482 、467-6 地號土地上之系爭路徑以至中正
        路。惟查：
        ⑴系爭路徑經過追加被告國產署之501地號土地，再經被
          上訴人坐落於482 、467-6 地號土地上之門牌號碼竹
          南鎮中正路57號房屋內部，現場放置沙發等情，為兩
          造所不爭執，有相關現場照片、苗栗縣竹南地政事務
          所108年7月23日鑑定圖存卷可考（見原審卷第281頁
          、279頁)，堪以認定。若提供系爭路徑供作上訴人通
          行、闢水泥通路，被上訴人不得放置地上物或妨害通
          行，勢必造成被上訴人住屋之居住安寧法益受損。且
          考量另案塗銷地役權事件涉訟前，上訴人自84年向李
          文章購地後，系爭路徑早就於84年間遭阻斷，上訴人
          迄今長達25年未依系爭路徑通行至中正路。再者，系
          爭路徑貫穿482 地號土地之中央，將482 地號土地一
          分為二，亦不利於482、467-6 地號土地之整體利用
          。
        ⑵另方面，上訴人蕭振德等3人共有之480、467-4地號土
          地，與系爭土地間僅隔有追加被告國產署之501地號
          土地，上訴人蕭振德就480、467-4地號土地之應有部
          分為1/3。雖查，480、467-4地號土地其上固然坐落
          有上訴人蕭振德等3人共有之門牌號碼竹南鎮中正路6
          1號房屋，內部現場擺設家具、紙箱等情，有勘驗筆
          錄、現場照片在卷可查（見原審卷第251、252頁)，
          上訴人欲從480、467-4地號土地通行至公路，因前揭
          建物受阻或不便通行。惟按民法第787條第1項所定之
          通行權，係為促進袋地之利用，而令周圍地所有人負
          容忍通行之義務，其目的在解決與公路無適宜聯絡之
          土地之通行問題；如僅為求與公路有最近之聯絡或便
          利之通行，尚不得依該規定主張通行他人之土地。上
          訴人既可經由自己之土地聯絡公路，縱其通行被上訴
          人土地較為便利，亦不得主張對於被上訴人之土地有
          通行權存在(最高法院95年度台上字第2653號判決意
          旨參照)。上訴人蕭振德可通行自己與兄弟共有之480
          、467-4地號土地與民族街聯絡，該土地雖有房舍、
          家具阻礙通行，惟該房地既為上訴人蕭振德等3人所
          有，上訴人蕭李碧珠亦為上訴人蕭振德等3人之母，
          衡情有家產性質，其等應自行改建房屋，或與共有人
          內部協調及分割土地保留通路，而非將現況不便通行
          土地，甚或移除地上物之不利益，轉嫁被上訴人負擔
          。
      ⒊綜上，系爭土地附近即有上訴人蕭振德與兄弟共有之480
        、467-4地號土地，可供對外連絡至公路(民族街)，雖
        然其上有建物存在而阻礙通行，惟上訴人所主張之系爭
        路徑，經過被上訴人之屋內，嚴重影響被上訴人之住居
        安寧。本院審酌附近周圍地之土地性質、地理狀況，相
        鄰土地所有人及利用人之利害得失，認為上訴人所主張
        之系爭路徑，非對周圍地侵害最小之處所及方法。
      ⒋上訴人雖主張：被上訴人之父陳開願於65年將482土地設
        定系爭地役權登記予系爭土地之原所有人李文章，是因
        陳開、其妻陳李花、李文章、李文雄均有建屋需求，故
        協議交換條件，使陳開得在土地上興建臨路、寬面積之
        房屋，且台電公司當時為467-6地號土地所有人，其亦
        未曾阻止通行。但上訴人於84年間向李文章買受系爭土
        地，即遭被上訴人之兄封阻路徑，致上訴人無法通行約
        定之地役權路徑。又被上訴人於94年5月11日向台電公
        司買受467-6地號土地，同年8月25日向其父陳開買受48
        2地號土地，被上訴人乃係惡意阻止上訴人通行，為權
        利濫用云云，並聲請調查證人李文雄。而證人李文雄證
        稱：陳開興建房屋，李文章將483地號土地權利讓與陳
        開，陳開蓋屋時同意李文章於系爭路徑通行，這是我與
        李文章、陳開之協議等語(見簡上卷一第203頁)。惟其
        上開證述，與證人陳泳丞所證：當時設定地役權之目的
        是要讓外祖母通行等語(見簡上卷一第206頁)之設定目
        的不同，此外，別無其他書面協議可佐，故兩造之前手
        是否合意以設定地役權作為土地權利之交換條件，仍有
        可議。又即使認為李文章、陳開過去有此使用土地通行
        之協議，依債之相對性，事後向李文章買受系爭土地之
        上訴人，尚難逕援用該協議而主張有權通行。且因上訴
        人自84年購地後，本身長期未通行，亦無信賴該協議之
        信賴表現，殊無值得保護之信賴或通行利益。何況，系
        爭地役權業經本院另案判決無存續之必要而消滅，應予
        塗銷確定(見前揭不爭執事項⒉)，上訴人本不得再本於
        地役權主張通行系爭路徑，有物權效力之地役權既已消
        滅，僅具債之效力之通行使用協議亦應隨之消滅。則上
        訴人主張兩造如何成立地役權之始末、兩造前手有無交
        換條件、過往467-6地號土地是否遭台電公司阻擋云云
        ，並不影響本院前揭系爭路徑侵害最小之判斷。系爭路
        徑既非對周圍地侵害最小之處所及方法，則被上訴人自
        無容忍上訴人通行其土地之必要。故上訴人主張：被上
        訴人惡意阻止通行為權利濫用云云，並不可採。
    ㈣被上訴人另聲請履勘現場及補充測繪，主張附圖未標示被
      上訴人之房屋、上訴人所主張公用地役權之騎樓範圍，請
      求將上述標的房屋標示於圖中；且一審履勘後，有增設工
      作物圍牆，請求補繪該圍牆。惟本件為通行權訴訟，原告
      訴請確認訴訟標的之通行範圍已測量完畢，則上述地上物
      無測量必要，併此敘明。
  八、綜上所述，上訴人依民法第787 條規定請求確認其對被上
      訴人所有467-6、482地號土地、追加被告國產署管理之50
      1地號土地上之系爭路徑有通行權存在；被上訴人及追加
      被告國產署於前項通行土地範圍，應容忍上訴人鋪設水泥
      通路且通行，不得設置地上物或為任何妨害上訴人通行之
      行為，為無理由，應予駁回。原判決就上開駁回部分(467
      -6、482地號土地)為上訴人敗訴之判決，於法即無不合。
      上訴意旨指摘原判決不當，求予廢棄改判，為無理由，應
      予駁回。另上訴人於本院追加對追加被告國產署管理之50
      1地號土地有通行權存，亦無理由，應併予駁回之。
  九、本件事證已臻明確，兩造其餘爭點、攻擊防禦方法及所提
      證據經審酌後，於判決結果不生影響，爰不另一一論駁，
      附此敘明。
  十、據上論結，本件上訴及追加之訴均無理由。依民事訴訟法
      第436 條之1 第3 項、第449 條第1 項、第78條、第85條
      第1項前段，判決如主文。
中　　華　　民　　國　　111 　年　　3 　　月　　9 　　日
                  民事第一庭  審判長法  官  宋國鎮
                                    法  官  何星磊
                                    法  官  張新楣
以上正本係照原本作成。 
本判決不得上訴。
 　　                               書記官  劉立晨
中　　華　　民　　國　　111 　年　　3 　　月　　9 　　日